ACORDAO-COMPLETO-2474530

ACÓRDÃO 3088/2022 ATA 17/2022 - PRIMEIRA CÂMARA

VISTOS, relatados e discutidos estes autos de tomada de contas especial instaurada pela Universidade Federal do Ceará (UFC) , em desfavor da empresa Swot Serviço de Festas e Eventos Ltda., em razão de irregularidades identificadas na execução do Contrato 95/2011, celebrado entre estas,
ACORDAM os Ministros do Tribunal de Contas da União, reunidos em sessão de Primeira Câmara, diante das razões expostas pelo relator, em:
9.1.  considerar revel Swot Serviço de Festas e Eventos Ltda., para todos os efeitos, com fundamento no art. 12, § 3º, da Lei 8.443/1992, dando-se prosseguimento ao processo;
9.2. rejeitar as alegações de defesa apresentadas por Joana D'arc Cabral Figueiredo;
9.3. julgar irregulares as contas de Joana D'arc Cabral Figueiredo e da empresa Swot Serviço de Festas e Eventos Ltda. com fundamento nos arts. 1º, inciso I, 16, III, "c", e 19, caput, da Lei 8.443/1992, e condená-los em regime de solidariedade, ao pagamento das quantias a seguir especificadas, com a fixação do prazo de quinze dias, a contar da notificação, para que comprovem, perante o Tribunal (art. 214, inciso III, alínea "a", do Regimento Interno do TCU) , o recolhimento das dívidas ao Tesouro Nacional, atualizadas monetariamente e acrescidas dos juros de mora, calculados a partir das datas discriminadas, até a data do recolhimento, na forma prevista na legislação em vigor;
Débitos solidários relacionados aos responsáveis Joana D'arc Cabral Figueiredo e Swot Serviço de Festas e Eventos Ltda.:
	Data de ocorrência
	Valor histórico (R$) 

	7/12/2011
	342.768,00

	20/12/2011
	371.931,00

	6/2/2012
	384.362,00

	7/5/2012
	655.595,00

Débitos de responsabilidade exclusiva da empresa Swot Serviço de Festas e Eventos Ltda.:
	Data de ocorrência
	Valor histórico (R$) 

	14/6/2012
	       998,00

	18/6/2012
	    9.300,00

9.4. aplicar a Joana D'arc Cabral Figueiredo e à empresa Swot Serviço de Festas e Eventos Ltda. a multa individual prevista no artigo 57 da Lei 8.443/1992, no valor de R$ 1.500.000,00 (um milhão e quinhentos mil reais) , fixando-lhes o prazo de 15 (quinze) dias, a contar das notificações, para que comprovem, perante o Tribunal (art. 214, inciso III, alínea "a", do Regimento Interno) , o recolhimento das dívidas ao Tesouro Nacional, atualizadas monetariamente desde a data do presente acórdão até a do efetivo recolhimento, se forem pagas após o vencimento, na forma da legislação em vigor;
9.5. autorizar, desde logo, a cobrança judicial das dívidas, caso não atendidas as notificações, na forma do disposto no art. 28, inciso II, da Lei 8.443/1992;
9.6. dar ciência do presente acórdão ao Ministério do Turismo e aos responsáveis;
9.7. encaminhar cópia desta deliberação ao Procurador-Chefe da Procuradoria da República no Estado do Ceará, nos termos do art. 16, § 3º, da Lei 8.443/1992 c/c o art. 209, § 7º, do Regimento Interno do TCU, para adoção das medidas que entender cabíveis.

TOMADA DE CONTAS ESPECIAL. Tomada de Contas Especial da UFC objetivando apurar as irregularidades nos Processos Sindicantes P340/13-31 (Empr. V3 Entretenimento, Locações e Turismo Ltda.) e P10097/13-41 (empresas SWOT e PR3).

Primeira Câmara

Universidade Federal do Ceará.

3. Interessados/Responsáveis:
3.1. Responsáveis: Joana Darc Cabral Figueiredo (XXX.911.743-XX); Swot Serviço de Festas e Eventos Ltda (10.359.163/0001-19)..

13.1. Ministros presentes: Benjamin Zymler (na Presidência), Walton Alencar Rodrigues (Relator), Vital do Rêgo e Jorge Oliveira.

ACORDAO-COMPLETO-2540884

Acórdão de Relação 3757/2022 - Primeira Câmara

Acórdão de Relação

WALTON ALENCAR RODRIGUES

Adoto, como relatório, a instrução da unidade técnica (peças 83-85) , que contou com a anuência do Ministério Público junto ao TCU (peça 87) :
1.	Cuidam os autos de tomada de contas especial instaurada pela Universidade Federal do Ceará, em desfavor da sociedade empresária Swot Serviço de Festas e Eventos Ltda. (CNPJ 10.359.163/0001 19) , em razão de irregularidades identificadas na execução do Contrato 95/2011, celebrado entre a Universidade Federal do Ceará e Swot Serviço de Festas e Eventos Ltda., que tinha como objeto a prestação de serviços de organização de eventos, com fornecimento de espaço físico e serviços correlatos à área, compreendendo infraestrutura física, planejamento operacional, organização, execução e acompanhamento (peça 4, p. 44-46 e peça 5, p. 1-6) .
HISTÓRICO 
2.	O Contrato 95/2011, originário do Pregão Eletrônico SRP 101/2011 (peça 4, p. 20-35) , previa o valor total anual estimado de R$ 2.792.525,00 (Cláusula Sétima - peça 5, p. 2) .
3.	O objeto dessa contratação foi fiscalizado pela Controladoria-Geral da União, conforme Relatório de Demandas Externas 00206.000399/2012-64 (peça 11, p. 17-40 e peça 12, p. 3-55) , no qual consta o registro de diversas ocorrências.
4.	Constitui o fundamento para a instauração da presente Tomada de Contas Especial, conforme apontado no Relatório Final do Processo de Sindicância 23067.10097/13-41 (peça 15, p. 16-24) :
4.1.	 subcontratação informal dos serviços do Contrato 95/2011, celebrado entre a Universidade Federal do Ceará e a sociedade empresária Swot Serviços de Festas e Eventos Ltda. (CNPJ 10.359.163/0001-19) , para a sociedade empresária PR3 Comércio e Serviços Digitais Ltda. (CNPJ 11.084.814/0001-78) ;
4.2.	pagamentos indevidos a maior, por serviços não prestados ou por serviços cobrados em quantidade superior às solicitadas, no âmbito do Contrato 95/2011.
5.	Não há comprovação da efetiva entrega de notificação à sociedade empresária Swot Serviços de Festas e Eventos Ltda. Entretanto, o responsável ingressou com pedido de prorrogação de prazo, datado de 2/7/2015 (peça 20, p. 47-48) , e que faz referência a um dos ofícios de notificação (Ofício 017/2015-TCE/UFC - peça 19, p. 26) , razão pela qual considera-se que houve a efetiva notificação por parte do órgão instaurador.
6.	Diante do não saneamento das irregularidades apontadas e da não devolução dos recursos, instaurou-se a Tomada de Contas Especial. No Relatório do Tomador de Contas Especial (peça 22, p. 34-48) , conclui-se que o prejuízo importaria no valor parcial dos recursos utilizados no âmbito do Contrato 95/2011 (R$ 1.764.954,00) , imputando-se a responsabilidade à sociedade empresária Swot Serviços de Festas e Eventos Ltda. (CNPJ 10.359.163/0001-19) , em razão das irregularidades apuradas.
7.	O Relatório de Auditoria 608/2018, da Controladoria-Geral da União (peça 54, p. 1-4) , também chegou às mesmas conclusões.
8.	Após serem emitidos o Certificado de Auditoria (peça 54, p. 6) , o Parecer do Dirigente de Controle Interno (peça 54, p. 7) e o Pronunciamento Ministerial (peça 55) , o processo foi remetido a esse Tribunal.
9.	Em instrução de peça 56, constatou-se que a Sra. Joana D'arc Cabral Figueiredo (CPF XXX.911.743-XX) era a então Diretora do Departamento de Administração e que tinha conhecimento da prática da subcontratação irregular, bem como aprovava os orçamentos, solicitava os empenhos, atestava as notas fiscais e as encaminhava para pagamento (peça 15, p. 19-20) .
10.	Entendeu-se que a conduta apurada pela responsável, em especial, a que atestava as notas fiscais para pagamento, sem se certificar se os serviços foram de fato prestados, teria concorrido para a concretização do prejuízo apurado, razão pela qual deveria ser responsabilizada em solidariedade com a sociedade empresária Swot Serviços de Festas e Eventos Ltda.
11.	Ainda quanto à apuração de responsabilidades nos autos, verificou-se que o órgão instaurador teria entendido que a sociedade empresária PR3 Comércio e Serviços Digitais Ltda. (CNPJ 11.084.814/0001-78) , que foi a subcontratada, deveria ser responsabilizada.
12.	No entanto, entendeu-se de maneira divergente, em razão de que não houve contratação formal e nem qualquer pagamento efetuado a essa empresa, e que a mesma manteve relação contratual apenas com a sociedade empresária Swot Serviços de Festas e Eventos Ltda., que a PR3 não deveria figurar na relação processual.
13.	Assim, foi realizada a citação dos responsáveis nos seguintes termos:
13.1.	Irregularidade: pagamentos indevidos a maior, por serviços não prestados ou por serviços cobrados em quantidade superior.
13.1.1.	Descrição da irregularidade: pagamentos indevidos a maior, por serviços não prestados ou por serviços cobrados em quantidade superior às solicitadas, no âmbito do Contrato 95/2011, celebrado entre a Universidade Federal do Ceará e a sociedade empresária Swot Serviço de Festas e Eventos Ltda.;
13.1.2.	Evidências da irregularidade: Relatório de Demandas Externas 00206.000399/2012-64 (peça 11, p. 17-40 e peça 12, p. 3-55) ; documento "Dano ao Erário para Imputação de Responsabilidade" (peça 21, p. 12-28) ; e Relatório do Tomador de Contas Especial (peça 22, p. 34 48) ;
13.1.3.	Normas infringidas: art. 62 e 63, da Lei 4.320/1964; e Cláusula Terceira, alíneas "d", "i", "k", "o" e "x", do Contrato 95/2011;
13.1.4.	Débitos relacionados aos responsáveis Joana D'arc Cabral Figueiredo (CPF XXX.911.743-XX) e Swot Serviço de Festas e Eventos Ltda. (CNPJ 10.359.163/0001-19) :
	Data de ocorrência
	Valor histórico (R$) 

	7/12/2011
	342.768,00

	20/12/2011
	371.931,00

	6/2/2012
	384.362,00

	7/5/2012
	655.595,00

	14/6/2012
	       998,00

	18/6/2012
	    9.300,00

13.1.5.	Cofre credor: Tesouro Nacional;
13.1.6.	Responsáveis: Joana D'arc Cabral Figueiredo (CPF XXX.911.743-XX) e Swot Serviço de Festas e Eventos Ltda. (CNPJ 10.359.163/0001-19) ;
13.1.6.1.	Conduta da Sra. Joana D'arc Cabral Figueiredo (CPF XXX.911.743-XX) : aprovar os orçamentos, solicitar os empenhos, atestar as notas fiscais e as encaminhar para pagamento por serviços não prestados ou por serviços cobrados em quantidade superior às solicitadas, no âmbito do Contrato 95/2011;
13.1.6.2.	Nexo de causalidade: a conduta descrita permitiu a realização de pagamentos por serviços não prestados ou por serviços cobrados em quantidade superior às solicitadas, no âmbito do Contrato 95/2011, em afronta ao art. 62 e 63, da Lei 4.320/1964; e Cláusula Terceira, alíneas "i", "k" e "o", do Contrato 95/2011;
13.1.6.3.	Culpabilidade: não há excludentes de ilicitude, de culpabilidade e de punibilidade; é razoável supor que a responsável tinha consciência da ilicitude de sua conduta; era exigível conduta diversa da praticada, qual seja, atestar apenas as notas fiscais que se referissem a serviços efetivamente prestados, nos termos do Contrato 95/2011;
13.1.6.4.	Conduta da sociedade empresária Swot Serviço de Festas e Eventos Ltda. (CNPJ 10.359.163/0001-19) : beneficiar-se de pagamentos efetuados a maior, por serviços não prestados ou por serviços cobrados em quantidade superior às solicitadas, no âmbito do Contrato 95/2011;
13.1.6.5.	Nexo de causalidade: a conduta descrita permitiu o recebimento indevido por serviços não prestados ou por serviços cobrados em quantidade superior às solicitadas, no âmbito do Contrato 95/2011, em afronta à Cláusula Quarta, alíneas "d" e "x", do Contrato 95/2011;
13.1.6.6.	Culpabilidade: não há excludentes de ilicitude, de culpabilidade e de punibilidade; é razoável supor que o responsável tinha consciência da ilicitude de sua conduta; era exigível conduta diversa da praticada, qual seja, apenas receber pagamentos correspondentes à contraprestação pelos serviços efetivamente prestados;
13.1.7.	Fundamentação para o encaminhamento: 
13.1.7.1.	O Tribunal entende que a emissão de nota fiscal sem a correspondente execução de serviços pactuados implica a responsabilização solidária da empresa contratada e emissora do documento fiscal pelo débito imputado ao gestor público, a teor do disposto no art. 16, § 2º, da Lei 8.443/1992 (Acórdão 1287/2011-TCU-Segunda Câmara, Relator Ministro Augusto Sherman; 6107/2017 - TCU - 1ª Câmara, Relator Ministro Bruno Dantas; 1707/2015 - TCU - 1ª Câmara, Relator Ministro José Múcio Monteiro) .
14.	Autorizadas as citações mediante despacho de peça 58, foram as mesmas realizadas e devidamente concluídas, conforme se verifica nas peças 73/76, tendo a Sra. Joana D'arc Cabral Figueiredo apresentado alegações de defesa juntadas na peça 64, enquanto a empresa Swot Serviço de Festas e Eventos Ltda., citada mediante Edital de peça 75, publicado em 08/05/2020, permanecido silente, devendo para tanto ser considerada revel, nos termos do art. 12, §3º, da Lei 8.443/1992.
EXAME TÉCNICO
Alegações de defesa apresentadas pela sra. Joana D'arc Cabral Figueiredo
15.	Em suas alegações de defesa, a responsável informa não ter sido designada formalmente para a função de fiscalização de contratos, e que os contratos de execução dos eventos funcionais da Universidade não contavam com fiscal formalmente designado, sendo que tal função não era de sua competência.
16.	Continua trazendo informações sobre problemas administrativos da Universidade, que possuía quadro funcional insuficiente, com alta rotatividade de servidores, tendo ela provocado por mais de uma vez a administração para suprir tal deficiência, o que indicaria sua boa-fé para o trato da coisa pública, o que seria uma excludente de ilicitude. Alega, ainda, não possuir mais acesso a documentação comprobatória, uma vez afastada da Universidade desde o exercício de 2011, e que os documentos estariam classificados como transparência ativa, sendo de fácil acesso a este Tribunal.
17.	Aduz, ainda, que seria necessário trazer aos autos quais os eventos que a mesma teria participado e que teriam causado dano ao Erário, tais como orçamentos, solicitações de empenho, notas fiscais e solicitações de pagamento, em especial porque parte dos pagamentos à empresa ocorreu após seu afastamento do cargo, não sendo assim congruente a responsabilização da mesma por todos os pagamentos ocorridos no contrato, além de tal ausência prejudicar e até mesmo inviabilizar sua defesa.
18.	 Informa, ainda, que suas contas foram aprovadas pela CGU quando do exame das contas da Universidade relativas ao exercício de 2011, que haveria a necessidade de chamar aos autos diversos outros responsáveis pelos atos de contratação e pagamento dos serviços junto à empresa Swot, e que as comissões de sindicância não teriam apontado a responsabilização de agentes da Entidade, mas tão somente da empresa contratada, e que não haveria possibilidade de ocorrência de superfaturamento nos serviços sem a participação dos Diretores, Coordenadores e Pró-Reitores responsáveis pelo recebimento in loco dos eventos.
19.	Ainda em suas alegações, explica que teria agido de boa-fé, inexistindo assim comprovação de dolo ou má-fé em sua conduta, não sendo ainda explicitado na citação qual conduta adotada pela responsável teria concorrido para prática do dano ao Erário, inexistindo ainda comprovação de enriquecimento ilícito de sua parte.
Análise de defesa
20.	Verifica-se que não cabe razão à responsável quanto à alegação de insuficiência e deficiência administrativa, pois esta alegação não exonera os responsáveis do dever de bem gerir os recursos públicos a eles confiados e a obedecer às normas de direito público positivadas. Com efeito, a liquidação irregular da despesa deu causa ao dano ao erário e não restou provado pela defendente que ela teve dificuldade técnica para realizar a contento a dita liquidação.
21.	Quanto à falta de acesso a eventual documentação, entende-se que também não caiba acolhimento de tal alegação, em especial pelo fato de ela mesma informar que tais documentações estariam classificadas como transparência ativa, ou seja, de acesso ao público em geral. Ademais, deve-se ter em conta que este processo já dispõe de documentação suficiente sobre os fatos aqui tratados, o que afastaria de pronto eventual alegação de cerceamento de defesa.
22.	Também não merece acolhida a alegação de que as contas da Universidade referente ao exercício de 2011 teriam sido aprovadas, posto que este processo trata de atos e fatos atinentes a um contrato específico executado não apenas no ano de 2011, mas também em 2012, e não é referente à gestão da Universidade como um todo, de forma que o objeto seria bastante diferente.
23.	Ainda quanto a eventual existência de má-fé, dolo ou locupletação, temos que o entendimento jurisprudencial é de que a responsabilidade dos jurisdicionados perante o Tribunal é de natureza subjetiva, caracterizada pela presença de simples culpa stricto sensu, sendo desnecessária conduta dolosa ou má-fé do gestor para que este seja responsabilizado. Desse modo, é suficiente a identificação da conduta do responsável que caracterize sua culpa, seja por imprudência, imperícia ou negligência, e a demonstração do nexo de causalidade entre a conduta culposa (stricto sensu) e a irregularidade que ocasionou o dano ao erário.
24.	Por fim, quanto à correta caracterização dos eventos de sua responsabilidade, com indicação de quais eventos teria participado, indicando ainda as ordens de serviço, empenhos, notas fiscais entre outros, temos que, conforme já comentado, é farta a documentação existente nos autos com tais comprovações, senão vejamos:
- Peças 06/07 com cópias das notas fiscais atestadas;
- Relatório da CGU de peças 11, p. 17-40, e 12, p. 3-55, indicando as irregularidades;
- Relatório da Comissão de Sindicância de peça 14, p. 33/peça 15 p. 15, apontando todos os serviços, notas fiscais, com cálculo dos itens que foram pagos e os que foram devidamente prestados;
- documento "Dano ao Erário para Imputação de Responsabilidade" -peça 21, p. 12-28, também apontando as ordens de serviço e notas fiscais entre outros;
- Relatório do Tomador de Contas Especial - peça 22, p. 34 48; e 
- Peças 24/53 dos autos, contendo todas as ordens/autorizações de serviços à empresa Swot, documentos de solicitação dos serviços, entre outros.
25.	Conforme já citado, foi apontado que a Sra. Joana D´Arc seria a responsável pela solicitação, autorização e fiscalização dos serviços, além de Diretora do Departamento de administração. Realmente é o que se verifica dos diversos documentos acostados aos autos, que, diferentemente do que alega a responsável, contém elementos suficientes para caracterização de sua conduta e comprovação das irregularidades.
26.	No Relatório de sindicância peça 14, p. 33/peça 15 p. 15, e no documento "Dano ao Erário para Imputação de Responsabilidade" -peça 21, p. 12-28, são apontados todos os serviços que foram executados em desconformidade e são objeto de análise nestes autos. Tais processos relativos a estes serviços encontram-se juntados nas peças 24/53 dos autos.
27.	Note-se que nesses documentos pode se ver diversas solicitações de orçamento e posterior autorização de realização dos serviços, como por exemplo aqueles constantes de peça 24, p.3/5, 18/20, peça 25, p. 11/13, 26/27, 31/32, 49/51, peça 26, p. 5/7, 30/31, peça 31, p. 16/17, peça 34, p. 33/34, peça 42, p. 37/38, peça 43, p. 23/24.
28.	Já nas notas fiscais de serviços emitidas pela empresa Swot, verifica-se que a Sra. Joana D´Arc é a responsável pelo atesto nas notas fiscais 949, 1545, 1607, 1838/1841, 1840/1842, 1843/1844 (peça 06, p. 44, 48, 51, 60/61, 56/58 e peça 07, p. 02/03 respectivamente) . 
29.	Cabe razão à responsável apenas no tocante às notas fiscais 1968, 1969 e 1986, uma vez que não tiveram a participação da Sra. Joana D´Arc nem na solicitação/autorização dos serviços, posto que assinados por pessoas diversas, conforme se verifica na peça 49, p. 61, 50, p. 17, 24 e 42, nem no atesto dos serviços, conforme se verifica na peça 50, p. 27, 44 e 54, o que teria o condão de afastar, de sua responsabilidade, as parcelas de débito de R$ 998,00 e R$ 9.300,00, referente às datas de 14/06/2012 e 18/06/2012.
29.1	Uma vez não sendo de sua responsabilidade, dever-se-ia proceder à citação daqueles que efetivamente atestaram e autorizaram tais serviços. No entanto, considerando o baixo valor, os princípios da economicidade e celeridade processual, e como referidas quantias já estão sendo cobradas de um dos responsáveis e que a solidariedade é um benefício do credor, que pode escolher cobrar a dívida de um ou de todos os solidários, entende-se mais apropriado seguir com os autos e dispensar a citação solidária dos outros responsáveis por tais valores.
30.	Já o fato de que deveriam ter sido chamados aos autos os Diretores, Coordenadores e Pró-Reitores participantes de cada evento, entende-se que não restou comprovado nos autos a participação dos mesmos no dano ao Erário, uma vez que eram requisitantes dos serviços, os quais eram orçados, autorizados e atestados pela responsável nestes autos, e que seriam esses atos que teriam o condão de gerar o dano aqui tratado.
Da revelia da empresa Swot Serviço de Festas e Eventos Ltda. (CNPJ 10.359.163/0001-19) :
31.	No caso vertente, a citação da empresa se deu pela via editalícia, após o insucesso nas tentativas de citação via postal, conforme disposto nas peças 73 e 76 dos autos, sendo o edital publicado no dia 08/05/2020.
32.	Nos processos do TCU, a revelia não leva à presunção de que seriam verdadeiras todas as imputações levantadas contra os responsáveis, diferentemente do que ocorre no processo civil, em que a revelia do réu opera a presunção da verdade dos fatos narrados pelo autor (Acórdão 1009/2018-TCU-Plenário, Relator: BRUNO DANTAS; 2369/2013 - TCU - Plenário, Relator: BENJAMIN ZYMLER e 2449/2013 - TCU - Plenário, Relator: BENJAMIN ZYMLER) . Dessa forma, a avaliação da responsabilidade do agente não pode prescindir da prova existente no processo ou para ele carreada. 
33.	Ao não apresentar sua defesa, a responsável deixou de produzir prova da regular aplicação dos recursos sob sua responsabilidade, em afronta às normas que impõem aos gestores públicos a obrigação legal de, sempre que demandados pelos órgãos de controle, apresentar os documentos que demonstrem a correta utilização das verbas públicas, a exemplo do contido no art. 93 do Decreto-Lei 200/1967: "Quem quer que utilize dinheiros públicos terá de justificar seu bom e regular emprego na conformidade das leis, regulamentos e normas emanadas das autoridades administrativas competentes." 
34.	Mesmo as alegações de defesa não sendo apresentadas, considerando o princípio da verdade real que rege esta Corte, procurou-se buscar, em manifestações da responsável na fase interna desta Tomada de Contas Especial, se havia algum argumento que pudesse ser aproveitado a seu favor. Contudo, tal providência mostrou-se infrutífera.
35.	Em se tratando de processo em que a parte interessada não se manifestou acerca das irregularidades imputadas, não há elementos para que se possa efetivamente aferir e reconhecer a ocorrência de boa-fé na conduta da responsável, podendo este Tribunal, desde logo, proferir o julgamento de mérito pela irregularidade das contas, conforme os termos dos §§ 2º e 6º do art. 202 do Regimento Interno do TCU. (Acórdão 2064/2011-TCU-Primeira Câmara (relator: Ubiratan Aguiar) , 6.182/2011-TCU-1ª Câmara (relator: Weber de Oliveira) , 4.072/2010-TCU-1ª Câmara (Relator: Valmir Campelo) , 1.189/2009-TCU-1ª Câmara (Relator: Marcos Bemquerer) , 731/2008-TCU-Plenário (Relator: Aroldo Cedraz) .
36.	Dessa forma, a responsável Swot Serviço de Festas e Eventos Ltda. (CNPJ 10.359.163/0001-19) deve ser considerado revel, nos termos do art. 12, §3º, da Lei 8.443/1992, devendo as contas serem julgadas irregulares, condenando-a ao débito apurado.
Outras observações
37.	Observa-se que, após instrução destes autos por esta Secretaria, foi juntado ao processo Memorando expedido pela Secex-Educação (peça 80) , no sentido de avaliar a responsabilização da Sra. Joana D'arc Cabral Figueiredo (CPF XXX.911.743-XX) e do Sr. Luís Carlos Uchoa Saunders (CPF XXX.149.103-XX) na presente TCE, uma vez que existiam evidências mais que significativas para imputar a responsabilidade solidaria a estes servidores.
37.1	Assim, foram os autos devolvidos a esta Secex-TCE para complementação da instrução de peça 77, levando em consideração as informações adicionais constantes do Memorando encaminhado pela SecexEducação.
37.2	Observa-se que, na Instrução inicial desta Secretaria de peça 56, já foram realizados os devidos exames sobre a responsabilização neste processo de TCE, com a inclusão da Sra. Joana D'arc Cabral Figueiredo bem como a exclusão da empresa PR3 Comércio e Serviços Digitais Ltda. (CNPJ 11.084.814/0001-78) , não tendo sido verificado a necessidade de inclusão de outros responsáveis, tal como o Sr. Luís Carlos Uchoa Saunders:
18. Durante a fase interna da TCE, a Comissão de Sindicância entendeu que a Sra. Joana D'arc Cabral Figueiredo (CPF XXX.911.743-XX) não deveria ser responsabilizada pelo débito apurado, apesar de ter sugerido a instauração de Processo Administrativo Disciplinar, em razão de sua conduta indevida. 
19. Entretanto, entende-se que a conduta apurada, em especial, a que atestava as notas fiscais para pagamento, sem se certificar se os serviços foram de fato prestados, concorreu para a concretização do prejuízo apurado, razão pela qual deverá ser responsabilizada, em solidariedade com a sociedade empresária Swot Serviços de Festas e Eventos Ltda.
...
22. Por fim, o órgão instaurador entendeu que a sociedade empresária PR3 Comércio e Serviços Digitais Ltda. (CNPJ 11.084.814/0001-78) , que foi a subcontratada, deveria ser responsabilizada.
 23. No entanto, entende-se de maneira divergente, em razão de que não houve contratação formal e nem qualquer pagamento efetuado a essa empresa, e que a mesma manteve relação contratual apenas com a sociedade empresária Swot Serviços de Festas e Eventos Ltda., razão pela qual não deve figura na relação processual.
37.3	De qualquer sorte, temos que a solidariedade é benefício do credor, sendo que a ausência de chamamento, por parte do TCU, de outros responsáveis solidários não constitui nulidade processual, não obstando, portanto, a imputação do débito ao agente devidamente citado, o qual, se quiser, poderá requerer, em juízo, ressarcimento pessoal via ação regressiva (acórdãos 1337/2017 [relatora: Ministra Ana Arraes], 3320/2015 [relator: Ministro José Múcio], 2591/2016 [Relator: Ministro Benjamim Zymler], do Plenário) .
37.4	Desta forma, considerando o estágio em que o feito se encontra e o entendimento de que a solidariedade é benefício do credor, entende-se adequado prosseguir com o processo em sua marcha natural, ou seja, a apreciação do mérito dos presentes autos na forma proposta na instrução de peça 77.
Prescrição da Pretensão Punitiva
38.	Vale ressaltar que a pretensão punitiva do TCU, conforme Acórdão 1441/2016-TCU-Plenário, Relator: Benjamin Zymler, que uniformizou a jurisprudência acerca dessa questão, subordina-se ao prazo geral de prescrição indicado no art. 205 do Código Civil, que é de dez anos, contado da data de ocorrência da irregularidade sancionada, nos termos do art. 189 do Código Civil, sendo este prazo interrompido pelo ato que ordenar a citação, a audiência ou a oitiva dos responsáveis.
38.1	No caso em exame, não ocorreu a prescrição, uma vez que as irregularidades sancionadas ocorreram nos exercícios de 2011 e 2012, e o ato de ordenação da citação ocorreu em 08/05/2019.
CONCLUSÃO
39.	Em face da análise promovida na seção "Exame Técnico", verifica-se que os responsáveis não lograram comprovar a boa e regular aplicação dos recursos, devendo serem acatadas as alegações da Sra. Joana D´Arc e afastado sua responsabilização apenas nas parcelas de débito referente aos valores de R$ 998,00 e R$ 9.300,00, relativa às datas de 14/06/2012 e 18/06/2012, mantendo-se os demais.
40.	Já a empresa Swot, instada a se manifestar, optou pelo silêncio, configurando a revelia, nos termos do §3º, do art. 12, da Lei 8.443/1992. Ademais, inexistem nos autos elementos que demonstrem a boa-fé dos responsáveis ou a ocorrência de outras excludentes de culpabilidade.
41.	Verifica-se também que não houve a prescrição da pretensão punitiva, conforme análise já realizada.
42.		Tendo em vista que não constam dos autos elementos que permitam reconhecer a boa-fé dos responsáveis, sugere-se que as suas contas sejam julgadas irregulares, nos termos do art. 202, § 6º, do Regimento Interno do TCU, com a imputação do débito atualizado monetariamente e acrescido de juros de mora, nos termos do art. 202, §1º do Regimento Interno do TCU, descontado o valor eventualmente recolhido, com a aplicação da multa prevista no art. 57 da Lei 8.443/1992.
43.	Por fim, como não houve elementos que pudessem modificar o entendimento acerca das irregularidades em apuração, mantém-se a matriz de responsabilização presente na peça 56.
PROPOSTA DE ENCAMINHAMENTO
44.	Diante do exposto, submetemos os autos à consideração superior, propondo ao Tribunal:
a)	considerar revel a empresa Swot Serviço de Festas e Eventos Ltda. (CNPJ 10.359.163/0001-19) , para todos os efeitos, dando-se prosseguimento ao processo, com fulcro no art. 12, § 3º, da Lei 8.443/1992; 
b)	acatar parcialmente as alegações de defesa da Sra. Joana D'arc Cabral Figueiredo (CPF XXX.911.743-XX) , afastando sua responsabilidade quanto às parcelas do débito nos valores de R$ 998,00 e R$ 9.300,00, referente às datas de 14/06/2012 e 18/06/2012;
c)	julgar irregulares, nos termos dos arts. 1º, inciso I, 16, inciso III, alínea "c", da Lei 8.443/1992, c/c os arts. 19 e 23, inciso III, da mesma Lei, as contas dos responsáveis Joana D'arc Cabral Figueiredo (CPF XXX.911.743-XX) e Swot Serviço de Festas e Eventos Ltda. (CNPJ 10.359.163/0001-19) , condenando-os, solidariamente conforme o caso, ao pagamento das importâncias a seguir especificadas, atualizadas monetariamente e acrescidas dos juros de mora, calculados a partir das datas discriminadas até a data da efetiva quitação do débito, fixando-lhe o prazo de quinze dias, para que comprove, perante o Tribunal, o recolhimento da referida quantia aos cofres da Universidade Federal do Ceará, nos termos do art. 23, inciso III, alínea "a", da citada lei, c/c o art. 214, inciso III, alínea "a", do Regimento Interno do TCU.  
Irregularidade: pagamentos indevidos a maior, por serviços não prestados ou por serviços cobrados em quantidade superior.
Descrição da irregularidade: pagamentos indevidos a maior, por serviços não prestados ou por serviços cobrados em quantidade superior às solicitadas, no âmbito do Contrato 95/2011, celebrado entre a Universidade Federal do Ceará e a sociedade empresária Swot Serviço de Festas e Eventos Ltda.;
Débitos solidários relacionados aos responsáveis Joana D'arc Cabral Figueiredo (CPF XXX.911.743-XX) e Swot Serviço de Festas e Eventos Ltda. (CNPJ 10.359.163/0001-19) :
	Data de ocorrência
	Valor histórico (R$) 

	7/12/2011
	342.768,00

	20/12/2011
	371.931,00

	6/2/2012
	384.362,00

	7/5/2012
	655.595,00

Débitos de responsabilidade exclusiva da empresa Swot Serviço de Festas e Eventos Ltda. (CNPJ 10.359.163/0001-19) :
	Data de ocorrência
	Valor histórico (R$) 

	14/6/2012
	       998,00

	18/6/2012
	    9.300,00

Responsáveis: Joana D'arc Cabral Figueiredo (CPF XXX.911.743-XX) e Swot Serviço de Festas e Eventos Ltda. (CNPJ 10.359.163/0001-19) ;
Conduta da Sra. Joana D'arc Cabral Figueiredo (CPF XXX.911.743-XX) : aprovar os orçamentos, solicitar os empenhos, atestar as notas fiscais e as encaminhar para pagamento por serviços não prestados ou por serviços cobrados em quantidade superior às solicitadas, no âmbito do Contrato 95/2011;
Nexo de causalidade: a conduta descrita permitiu a realização de pagamentos por serviços não prestados ou por serviços cobrados em quantidade superior às solicitadas, no âmbito do Contrato 95/2011, em afronta ao art. 62 e 63, da Lei 4.320/1964; e Cláusula Terceira, alíneas "i", "k" e "o", do Contrato 95/2011;
Culpabilidade: não há excludentes de ilicitude, de culpabilidade e de punibilidade; é razoável supor que a responsável tinha consciência da ilicitude de sua conduta; era exigível conduta diversa da praticada, qual seja, atestar apenas as notas fiscais que se referissem a serviços efetivamente prestados, nos termos do Contrato 95/2011;
Conduta da sociedade empresária Swot Serviço de Festas e Eventos Ltda. (CNPJ 10.359.163/0001-19) : beneficiar-se de pagamentos efetuados a maior, por serviços não prestados ou por serviços cobrados em quantidade superior às solicitadas, no âmbito do Contrato 95/2011;
Nexo de causalidade: a conduta descrita permitiu o recebimento indevido por serviços não prestados ou por serviços cobrados em quantidade superior às solicitadas, no âmbito do Contrato 95/2011, em afronta à Cláusula Quarta, alíneas "d" e "x", do Contrato 95/2011;
Culpabilidade: não há excludentes de ilicitude, de culpabilidade e de punibilidade; é razoável supor que o responsável tinha consciência da ilicitude de sua conduta; era exigível conduta diversa da praticada, qual seja, apenas receber pagamentos correspondentes à contraprestação pelos serviços efetivamente prestados;
	d) aplicar individualmente aos responsáveis a multa prevista no art. 57 da Lei 8.443/1992 c/c o art. 267 do Regimento Interno do TCU, fixando-lhes o prazo de quinze dias, a contar da notificação, para que comprove, perante o Tribunal (art. 214, III, alínea "a", do Regimento Interno do TCU) , o recolhimento da dívida aos cofres do Tesouro Nacional, atualizada monetariamente desde a data do acórdão proferido por este Tribunal até a do efetivo recolhimento, se pagas após o vencimento, na forma da legislação em vigor;
	e) autorizar, desde logo, a cobrança judicial das dívidas, caso não atendidas as notificações, na forma do disposto no art. 28, inciso II, da Lei 8.443/1992;
	f) autorizar também, desde logo, se requerido, com fundamento no art. 26 da Lei 8.443, de 1992, c/c o art. 217, §§ 1º e 2º do Regimento Interno do TCU, o parcelamento das dívidas em até 36 parcelas, incidindo, sobre cada parcela, corrigida monetariamente, os correspondentes acréscimos legais, fixando-lhes o prazo de quinze dias, a contar do recebimento da notificação, para comprovarem, perante o Tribunal, o recolhimento da primeira parcela, e de trinta dias, a contar da parcela anterior, para comprovar os recolhimentos das demais parcelas, devendo incidir, sobre cada valor mensal, atualizado monetariamente, os juros de mora devidos, no caso do débito, na forma prevista na legislação em vigor, alertando os responsáveis de que a falta de comprovação do recolhimento de qualquer parcela importará o vencimento antecipado do saldo devedor, nos termos do § 2º do art. 217 do Regimento Interno deste Tribunal; 
	g) enviar cópia do Acórdão a ser prolatado, bem como do Relatório e do Voto que o fundamentarem à Procuradoria da República no Estado do Ceará, nos termos do à § 3º do art. 16 da Lei 8.443/1992, c/c o § 7º do art. 209 do Regimento Interno do TCU, para adoção das medidas cabíveis, informando que a presente deliberação, acompanhada do Relatório e do Voto que a fundamenta, está disponível para a consulta no endereço www.tcu.gov.br/acordaos, além de esclarecer que, caso requerido, o TCU poderá fornecer sem custos as correspondentes cópias, de forma impressa; e
	h) enviar cópia do Acórdão que vier a ser proferido à Universidade Federal do Ceará e aos responsáveis, para ciência, informando que a presente deliberação, acompanhada do Relatório e do Voto que a fundamenta, está disponível para a consulta no endereço www.tcu.gov.br/acordaos, além de esclarecer que, caso requerido, o TCU poderá fornecer sem custos as correspondentes cópias, de forma impressa.

Rodrigo do Nascimento Santos (23.416/OAB-CE) e Carla Albuquerque Marques (15650/OAB-CE).

Procurador Marinus Eduardo De Vries Marsico.

TOMADA DE CONTAS ESPECIAL. NÃO COMPROVAÇÃO DA BOA E REGULAR APLICAÇÃO DOS RECURSOS PÚBLICOS. REVELIA DE UM DOS RESPONSÁVEIS. REJEIÇÃO DAS ALEGAÇÕES DE DEFESA DE OUTRO. CONTAS IRREGULARES. DÉBITO E MULTA.

TOMADA DE CONTAS ESPECIAL (TCE)

Secretaria de Controle Externo de Tomada de Contas Especial (SecexTCE).

Trata-se de tomada de contas especial instaurada pela Universidade Federal do Ceará (UFC) , em desfavor da empresa Swot Serviço de Festas e Eventos Ltda., em razão de irregularidades identificadas na execução do Contrato 95/2011, celebrado entre estas.
O objeto do contrato era a prestação de serviços de organização de eventos, com fornecimento de espaço físico e serviços correlatos à área, compreendendo infraestrutura física, planejamento operacional, organização, execução e acompanhamento. 
A avença foi fiscalizada pela Controladoria-Geral da União, conforme Relatório de Demandas Externas 00206.000399/2012-64 (peça 11, p. 17-40 e peça 12, p. 3-55) , em que foram apontadas diversas ocorrências.
A TCE foi instaurada em razão da subcontratação informal dos serviços do Contrato 95/2011 para a empresa PR3 Comércio e Serviços Digitais Ltda. e da existência de pagamentos indevidos a maior, por serviços não prestados ou por serviços cobrados em quantidade superior às solicitadas.
O Relatório do Tomador de Contas Especial (peça 22, p. 34-48) estimou o prejuízo em R$ 1.764.954,00, em valores históricos, e imputou a responsabilidade pelo seu ressarcimento às empresas Swot e PR3, em regime de solidariedade. No mesmo sentido o Certificado de Auditoria e o Parecer do Dirigente de Controle Interno.
Na fase externa da TCE, verificou-se que Joana D'arc Cabral Figueiredo, então Diretora do Departamento de Administração da UFC, aprovava os orçamentos, solicitava os empenhos, atestava as notas fiscais e as encaminhava para pagamento. Além disso, tinha conhecimento da prática da subcontratação irregular.
Em razão da ausência de contratação formal e de pagamento efetuado à empresa PR3, a unidade técnica concluiu que esta não deveria figurar na relação processual. Assim, aquela servidora e a empresa Swot foram citadas em decorrência de pagamentos indevidos a maior, por serviços não prestados ou por serviços cobrados em quantidade superior às solicitadas, no âmbito do Contrato 95/2011.
Apesar da regular citação (avisos de recebimento às peças 63 e 71, edital às peças 74 e 75) , apenas Joana D'arc Cabral Figueiredo apresentou defesa.
A responsável afirma que os contratos relativos à execução de eventos funcionais da Universidade não contavam com fiscal formalmente designado, que tal função não era da competência do cargo que ocupava e que não foi designada formalmente para tal.
Cita diversos problemas administrativos da Universidade para alegar que sua atuação se deu no sentido de supri-los, argumentando que tal fato indica sua boa-fé para o trato da coisa pública e representa excludente de ilicitude. 
Alega não possuir acesso à documentação comprobatória, por estar afastada da Universidade desde 2011, informando que os documentos estão classificados como de transparência ativa, de fácil acesso a este Tribunal.
Argumenta ser necessário trazer aos autos os eventos nos quais sua participação teria causado dano ao Erário, tais como orçamentos, solicitações de empenho, notas fiscais e solicitações de pagamento. 
Alega que não pode ser responsabilizada por todos os pagamentos realizados à Swot no âmbito do contrato em análise, pois parte destes ocorreu após seu afastamento do cargo que ocupava.
Informa que suas contas foram aprovadas pela CGU quando do exame das contas da UFC, relativas ao exercício de 2011, e que as comissões de sindicância não apontaram a responsabilização de agentes daquela, mas tão somente da empresa contratada.
Argumenta que não haveria possibilidade de ocorrência de superfaturamento nos serviços sem a participação dos Diretores, Coordenadores e Pró-Reitores responsáveis pelo recebimento in loco dos eventos, os quais devem ser chamados aos autos.
Alega ter agido de boa-fé, que não há comprovação de enriquecimento ilícito de sua parte, nem de dolo ou má-fé em sua conduta; e que a citação não explicitou como esta teria concorrido para o dano ao Erário.
A unidade técnica propõe que as alegações de defesa de Joana D'arc Cabral Figueiredo sejam rejeitadas, que a empresa Swot seja declarada revel, que suas contas sejam julgadas irregulares. Propõe que sejam condenadas a ressarcir o débito apurado em regime de solidariedade para os pagamentos em que foi comprovada a atuação da primeira e que lhes seja aplicada a multa individual prevista no art. 57 da Lei 8443/1992.
Feito breve resumo dos fatos, decido.
Acolho as análises dos pareceres precedentes como razões de decidir, sem prejuízo de tecer considerações.
Não merecem prosperar as alegações de Joana D'arc Cabral Figueiredo quanto à insuficiência e deficiência administrativa, pois esta não exonera os responsáveis do dever de bem gerir os recursos públicos a eles confiados nem de obedecer às normas de direito público. A liquidação irregular da despesa resultou em dano ao Erário e não restou comprovado pela defendente que teve dificuldade técnica para realizá-la a contento.
Improcedente o argumento de falta de acesso à documentação necessária para a defesa, pois a própria responsável informa que esta é classificada como de transparência ativa, de acesso ao público em geral. Assim, poderia requisitá-la. 
Ademais, este processo já dispõe de documentação suficiente sobre os fatos aqui tratados, o que afasta de pronto eventual alegação de cerceamento de defesa, bem como o argumento de que sua conduta deveria ser corretamente caracterizada, com indicação de quais eventos teria participado e quais os documentos a comprovam.
Não merece acolhida a alegação de que foram aprovadas as contas da UFC, referentes ao exercício de 2011. Os presentes autos tratam de atos e fatos atinentes a contrato específico, referente à gestão da Universidade como um todo, executado não apenas naquele ano, mas também em 2012.
Quanto à existência de má-fé, dolo ou locupletação, o entendimento jurisprudencial é de que a responsabilidade dos jurisdicionados perante o Tribunal é de natureza subjetiva. É suficiente a identificação da conduta do responsável que caracterize sua culpa, seja por imprudência, imperícia ou negligência, e a demonstração do nexo de causalidade entre a conduta culposa e a irregularidade que ocasionou o dano ao Erário.
Cabe razão à responsável apenas quanto às notas fiscais 1968, 1969 e 1986, em relação às quais não houve a participação daquela nem na solicitação nem na autorização dos serviços. As assinaturas que constam nestes documentos são de pessoas diversas[footnoteRef:2]. Em decorrência disso, deve ser afastada a sua responsabilidade quanto às parcelas de débito de R$ 998,00 e R$ 9.300,00, referentes às datas de 14/06/2012 e 18/06/2012, respectivamente. [2:  Conforme se verifica nas peças 49 (p. 61, 50, p. 17, 24 e 42) e 50 (p. 27, 44 e 54) .] 
Considerando o baixo valor, os princípios da economicidade e celeridade processual, o fato de que tais quantias já estão sendo cobradas de um dos responsáveis e como a solidariedade é um benefício do credor, deixo de promover a citação solidária dos outros responsáveis por tais valores.
Regulamente citada, a empresa Swot manteve-se inerte, razão pela qual deve ser declarada sua revelia, com o prosseguimento dos autos para todos os efeitos.
Diante dos elementos disponíveis nos autos, forçoso concluir pela não comprovação da boa e regular aplicação dos recursos públicos transferidos e ocorrência de prejuízo ao Erário. Sendo assim, julgo irregulares as contas dos responsáveis, os condeno a ressarcir o débito apurado, que corresponde a R$ 3.270.535,00, sob responsabilidade solidária dos dois responsáveis, e a R$ 18.888,52, sob responsabilidade exclusiva da Swot, em valores atualizados. Aplico-lhes, ainda, a multa individual prevista no art. 57 da Lei 8443/1992. 
Ante o exposto, VOTO para que seja adotada a minuta de acórdão que trago ao exame deste Colegiado.
TCU, Sala das Sessões, em 31 de maio de 2022.
WALTON ALENCAR RODRIGUES 
Relator